臺灣高雄地方法院民事裁定　　　　　 99年度消債抗字第221號
抗　告　人　花旗(台灣)商業銀行股份有限公司
法定代理人　管國霖
相　對　人　謝國仙
上列當事人因消費者債務清理之聲請免責事件，抗告人對於民國
99年7 月28日本院99年度消債聲字第86號裁定，提起抗告，本院
裁定如下：
    主  文
抗告駁回。
抗告程序費用新臺幣壹仟元由抗告人負擔。
    理  由
一、抗告意旨略以：原審裁定固以相對人所負債務為房屋貸款之
    不足額，且該不足額難認係因相對人奢侈、浪費之情事所生
    ，而裁定相對人免責，惟相對人積欠之款項，除房貸不足額
    部分外，尚有於民國86年5 月14日申請核貸之信用貸款，本
    金為新臺幣（下同）50萬元，相對人於有收入之情形下，仍
    申貸上開信用貸款，是否轉為從事其他投機行為，不無疑問
    。且相對人自89年迄今未曾主動與伊協商還款事宜，相對人
    於仍有工作能力時，惰於勤奮工作以增加收入，是其投機、
    奢侈浪費之行為及心態，甚為明顯，應已符合消費者債務清
    理條例（下稱消債條例）第133 條第1 項第4 款及第8 款裁
    定不免責之事由，故原審遽以裁定免除相對人之債務，顯有
    不當，爰依法提起抗告，並聲明原裁定廢棄等語。
二、按「法院為終止或終結清算程序之裁定確定後，除別有規定
    外，應以裁定免除債務人之債務」、「法院裁定開始清算程
    序後，債務人有薪資、執行業務所得或其他固定收入，而普
    通債權人之分配總額低於債務人聲請清算前二年間，可處分
    所得扣除自己及依法應受其扶養者所必要生活費用之數額者
    ，法院應為不免責之裁定，但債務人證明經普通債權人全體
    同意者，不在此限」、「債務人有下列各款情形之一者，法
    院應為不免責之裁定，但債務人證明經普通債權人全體同意
    者，不在此限：一、於七年內曾依破產法或本條例規定受免
    責；二、隱匿、毀損應屬清算財團之財產，或為其他不利於
    債權人之處分；三、捏造債務或承認不真實之債務；四、因
    浪費、賭博或其他投機行為，致財產顯然減少或負擔過重之
    債務，而生開始清算之原因；五、於清算聲請前一年內，已
    有清算之原因，而隱瞞其事實，使他人與之為交易致生損害
    ；六、明知已有清算原因之事實，非基於本人之義務，而以
    特別利於債權人中之一人或數人為目的，提供擔保或消滅債
    務；七、隱匿、毀棄、偽造或變造帳簿或其他會計文件之全
    部或一部，致其財產之狀況不真確；八、故意於財產及收入
    狀況說明書為不實之記載，或有其他故意違反本條例所定義
    務之行為」，消債條例第132 條、第133 條、第134 條分別
    定有明文。又消費者債務清理制度並非在使債務人恣意消費
    所造成之債務，轉嫁予債權人負擔，債務人免責制度，應在
    鼓勵勤勞誠實之債務人，而非縱容債務人奢侈浪費，倘債務
    人於聲請清算前之相當期間內，利用信用金融之機會，恣意
    為非屬通常生活所需之鉅額消費或作奢侈性、浪費性之消費
    ，而不在意日後履行返還之能力，反而算計消債條例中之免
    責制度，濫用清算程序以規避其應負擔之償還責任，自與消
    費者債務清理條例之立法本旨有違。而所謂浪費或投機行為
    實不易認定，亦難有統一之客觀標準，依每一債務人之情況
    而有不同。又所謂客觀標準，究採取寬鬆認定，抑是嚴苛審
    核，法院應視具體事件而定。蓋何種生活方式屬浪費或投機
    ，可能因債務人成長過程中之生活環境、背景及經歷，誠有
    密切關聯；因此，本院判斷生活程度是否浪費、投機或明知
    已有清算原因之事實等標準，倘依寬鬆標準認定，則將使金
    融機構面臨消費者惡意不清償債務或僅清償部分債務之道德
    危機，應非立法真意之所在，反之若從嚴審核，則難以達成
    陷於經濟之弱者，有重建更生之立法目的；故衡量債務人行
    為是否為浪費或投機，自應審酌債務人收入、所有財產、負
    債及家庭必要支出等各因素而為整體之考量，並非僅限於債
    務人之支出，合先敘明。
三、經查：
  (一)本件相對人前依消債條例聲請清算，經本院於98年2 月27日
    裁定開始清算在案；嗣經本院司法事務官審酌相對人財產顯
    不敷清償清算財團費用及債務，而以98年度司執消債清字第
    22號裁定終止清算程序，其後復經本院以99年度消債聲字第
    86號裁定相對人免責，有上開卷宗及裁定在卷可稽，堪予認
    定。
  (二)抗告人固以上開事由主張本院原審不應為免責裁定云云，惟
    查：
  1.相對人自本院以98年度消債清字第24號裁定開始清算後，並
    無薪資、執行業務所得或其他固定收入，亦無應屬於清算財
    團之財產，有卷附財產及收入狀況報告書、財政部高雄市國
    稅局綜合所得稅各類所得資料清單及財產歸屬資料清單在卷
    可憑，是相對人於法院裁定開始清算程序後，既未有薪資、
    執行業務所得或其他固定收入，即無消債條例第133 條所定
    應裁定不免責之事由，合先敘明。
  2.又相對人所負債務，除房貸之不足額外，尚有本金為50萬元
    之信用貸款乙節，固據抗告人陳明在卷，並提出月結單為憑
    （見本院卷第29至129 頁），惟相對人就此則辯稱：伊向抗
    告人申辦50萬元之信用貸款，全數均用以償還先前向抗告人
    申辦之房貸本息等語（見本院卷第19至20頁）。審諸相對人
    於80年4 月23日設立鴻憲電器行，嗣於86年8 月27日歇業之
    事實，有本院公務電話紀錄、商業登記公示資料查詢單、臺
    南市政府100 年4 月13日府經商字第1000250152號函附之申
    請及辦理登記相關資料各1 份在卷可憑（見本院卷第23頁、
    第136 頁、本院卷第155 至162 ）；及相對人係於86年5 月
    14日始向抗告人申貸本金50萬元之信用貸款乙節，為抗告人
    所自承（見本院卷第6 頁）等情以觀，足見相對人係在電器
    行於86年8 月27日歇業不久前，始向抗告人申辦信用貸款。
    再者，相對人向抗告人申辦之房屋貸款，每月應繳金額於87
    年9 月間，尚高達75,036元（更早之資料，未見抗告人提供
    ），而相對人迄89年5 月止，仍繼續償還房屋貸款及信用貸
    款，亦有抗告人之民事陳報狀及所附月結單在卷1 份可參（
    見本院卷第29頁、第129 頁），衡諸常情，相對人於電器行
    歇業前之相當時日，每月收入當已因電器行經營不善而急遽
    減少，而相對人每月不僅須支付其個人必要生活費用，尚須
    償還房貸本息7 萬餘元，是相對人若非將申辦之50萬元信用
    貸款用全數於償還房貸本息，則其又何以於86年8 月27日鴻
    憲電器行歇業後，迄89年5 月止仍持續按月償還高達7 萬餘
    元之房貸本息（50萬元信用貸款每月應清償之金額，尚未計
    入）? 是以，相對人辯稱：其向抗告人申辦之信用貸款，均
    用以支付房貸本息等語，即屬有據。準此，相對人申辦本金
    50萬元之信用貸款，既係用以支付對抗告人所負之房貸債務
    ，自難認相對人申辦信用貸款，係屬投機或浪費之行為。此
    外，相對人積欠抗告人之款項，除前開信用貸款外，即均屬
    房屋貸款經拍賣房屋取償後之不足額，是該房貸不足額，既
    係源於相對人購置房屋供居住或經營電器行之所需，自均屬
    正當之借貸、投資經營行為，難認係浪費或投機之行為。故
    抗告人主張相對人清算之原因，係出於浪費或其他投機行為
    所致云云，自非可採。
  3.至抗告人指稱相對人之行為，亦符合消債條例第134 條第1
    項第8 款規定應裁定不免責之事由云云。惟抗告人迄未說明
    相對人究於財產及收入狀況說明書為何種故意不實之記載，
    或有何其他故意違反消債條例所定義務之行為，並舉證以實
    其說，則抗告人空言主張相對人有消債條例第134 條第1 項
    第8 款所定不應免責之事由云云，亦屬無據。
  4.綜上所述，原審認相對人並無投機、奢侈或浪費之行為，亦
    查無其他消費者債務清理條例第133 條前段或第134 條各款
    所定之情事，而裁定相對人應予免責，並無違誤。抗告意旨
    仍執陳詞指摘原裁定不當，求予廢棄，為無理由，應予駁回
    。
四、據上論結，本件抗告為無理由，依消費者債務清理條例第15
    條，民事訴訟法第495 條之1 第1項 、第449 條第1 項、第
    95條、第78條，裁定如主文。
中    華    民    國  100     年    4     月    28    日
                  民事第五庭  審判長法  官  黃國川
                                    法  官  秦慧君
                                    法  官  李育信
上為正本係照原本作成。
本裁定除有涉及法律見解具有原則上之重要性者外，不得再為抗
告。
如不服本裁定應於送達後10日內向本院提出再抗告狀，並繳納再
抗告費新台幣1000元。
中    華    民    國  100     年    4     月    28    日
                              書記官  陳孟琳